【裁判字號】    90,婚,950
【裁判日期】    901030
【裁判案由】    婚姻無效
【裁判全文】
臺灣板橋地方法院民事判決  九十年度婚字第九五○號
    原      告  乙○○
    被      告  甲○○
右當事人間婚姻無效事件，本院判決如左：
    主      文
確認原告與被告間之婚姻無效。
訴訟費用由被告負擔。
    事      實
甲、原告方面：
  一、聲明：求為判決如主文所示。
  二、陳述：
      兩造於民國六十九年間曾舉行婚約（即通稱「訂婚」），即因被告耽迷賭博，
      而未舉行公開之結婚儀式，直至八十年九月十一日，在被告承諾改過之後，在
      未舉行公開結婚儀式之情形下，私下填寫結婚證書，並持往赴戶政事務所辦理
      結婚登記；直至八十九年底，被告故態復萌，日夜耽迷賭博，更屢次原告要錢
      ，甚至出言恐嚇，令原告身心飽受恐懼，為此提起本件訴訟。
  三、證據：提出戶籍謄本、結婚證書影本各一件為證，並聲請訊問證人蔡貴。
乙、被告方面：
  一、聲明：求為判決駁回原告之訴。
  二、陳述：
      兩造於六十九年間訂婚時即曾宴請賓客，即應發生結婚之效力，至於八十年結
      婚時，確係原告私底下將結婚證書上之所有名字簽好後，兩造方至戶政機關辦
      理結婚登記，惟此應不影響結婚之效力。
丙、本院依職權向臺北縣新莊市戶政事務所調取兩造辦理結婚登記之所有有關資料，
    並訊問證人即被告之楊月花。
    理      由
一、本件原告起訴主張：兩造於六十九年間曾舉行訂婚儀式，即因被告耽迷賭博，而
    未舉行公開之結婚儀式，直至八十年九月十一日，在被告承諾改過之後，在未舉
    行公開結婚儀式之情形下，私下填寫結婚證書，並持往赴戶政事務所辦理結婚登
    記，本件結婚依法無效，為此提起本件訴訟。被告則以：兩造於六十九年間訂婚
    時即曾宴請賓客，即應發生結婚之效力，至於八十年結婚時，確係原告私底下將
    結婚證書上之所有名字簽好後，兩造方至戶政機關辦理結婚登記，惟此應不影響
    結婚之效力等情為辯，請求駁回原告之訴。
二、按結婚，應有公開儀式及二人以上之證人。民法第九百八十二條第一項定有明文
    ，此為結婚之形式要件，如結婚不具備上開方式者，依同法第九百八十八條第一
    款之規定，此結婚應為無效。次按「男女二人，約證婚人二人，及親友數人，在
    旅館之宴會廳，置酒一席，如其情狀無從認為舉行結婚儀式，雖其主觀以為舉行
    婚禮，仍不得謂有公開之儀式。」，「所謂結婚應有公開之儀式，指結婚之當事
    人應行定式之禮儀，使不特定人得以共聞共見認識其為結婚者而言。」（司法院
    二十六年院字第一七○一號解釋、最高法院五十一年臺上字第五一號判例意旨參
    照）。是所謂儀式究何所指，法雖無明文，惟仍應行定式之禮儀，使不特定人得
    以共聞共見認識其為結婚者，方得屬之。續按所謂婚約，乃男女以將來結婚為目
    的，預行約定，而使當事人受一種法律上拘束之謂，而男女當事人雖已訂定婚約
    ，但在民法上尚未能取得任何身分，且亦不得請求履行結婚義務，且依我國民法
    親屬編將婚約、結婚分別規定於第一章第一節及第二節以觀，足認兩者之效力迥
    然不同，自不得混為一談。關於兩造結婚之過程，原告係主張兩造於六十九年間
    曾舉行訂婚典禮，訂婚中固曾宴賓客，惟至八十年結婚時，即無舉行公開儀式，
    亦無二個以上之證人，只是兩造將結婚證書私下請親友填好，再共同至戶政機關
    辦理結婚登記等情，並提出戶籍謄本、結婚證書影本各一件為證，而上開過程為
    被告所不爭執，惟被告以：六十九年間訂婚時宴客，即有公開之儀示，嗣後八十
    年間兩造雖未再舉行婚禮，亦無結婚儀式，兩造婚姻仍應已有效成立等情為辯。
    經查，兩造均陳稱於六十九年間曾舉行訂婚，雖被告辯稱：當日有宴請賓客，已
    有公開儀示云云，惟由兩造所述當日之流程，依一般習俗及國民禮儀觀之，亦僅
    係訂婚典禮，是兩造於六十九年間所舉行之典禮，僅能認已達成「婚約」之合意
    ，自不因被告稱有「公開儀式」而得由其主觀認定兼具結婚典禮之理。又兩造於
    八十年九月十一日並未舉行結婚典禮，亦據證人蔡貴證稱：「被告有來訂婚且有
    請客，結婚是自己私下就辦了，沒有請客、公開的儀式。．．．結婚證書上我沒
    有簽名，但有拿章給原告去蓋，因他說要辦結婚，要我當主婚人，所以我才拿給
    他，那時她母親已不在了。」（見本院九十年十月八日言詞辯論筆錄）等語甚明
    ，證人即被告之妹楊月花證稱：「那結婚證書簽章都是我二嫂自己所作的，我都
    沒有簽名或蓋章。我只記得兩方在訂婚時，二方都有請客。後來原告說兩造都沒
    有父母親，就叫被告去跟原告同住，如同招贅。原告說兩造都沒有父母親，且都
    有訂婚了，所以就沒有辦理結婚典禮及公開儀式。後來情事我就都不知道了。他
    們何時去辦結婚登記，我也都不知道。楊溫日是我大哥，他已經過世了。」（見
    本院九十年十月二十四日言詞辯論筆錄）等情綦詳，雖原告否認證人楊月花證稱
    結婚證書上之人名均係其單獨所簽，惟依證人二人所述，兩造於八十年九月十一
    日辦理結婚登記時，從未舉行任何定式之禮儀，亦與民法第九百八十二條第一項
    之規定不符，揆諸前揭說明，兩造結婚並無公開儀式及二人以上之證人，依民法
    第九百八十八條第一款之規定，自屬無效。
三、從而，原告依民法第九百八十八條第一款之規定，提起本件訴訟，為有理由，自
    應予以准許。
四、據上論結，本件原告之訴為無理由，依民事訴訟法第七十八條，判決如主文。
中      華      民      國    九十      年      十      月     三十     日
                                      臺灣板橋地方法院家事法庭
~B法      官  鍾啟煌
右為正本係照原本作成。
如不服本判決，應於送達後廿日內向本院提出上訴狀。
中      華      民      國    九十      年      十      月     三十     日
~B法院書記官  李威賜


司法院資訊處製作；財團法人民間司法改革基金會備份。
